【裁判字號】    89,上訴,720
【裁判日期】    890530
【裁判案由】    毒品危害防制條例
【裁判全文】
臺灣高等法院刑事判決                            八十九年度上訴字第七二號
    上  訴  人
    即  被  告  甲○○
    選任辯護人  陳景新
右上訴人，因毒品危害防制條例等案件，不服臺灣新竹地方法院八十七年度訴字第三
三號，中華民國八十八年十二月九日第一審判決（起訴案號：臺灣新竹地方法院檢
察署八十七年度偵字第六一八、一０二０、二二七三號）提起上訴，本院判決如左：
    主  文
原判決撤銷。
甲○○連續明知為禁藥而轉讓，處有期徒刑肆月，緩刑年。
其餘被訴幫助非法製造化學合成麻醉藥品未遂部分無罪。
    事  實
一、甲○○明知安非他命係禁藥，竟基於轉讓禁藥之概括犯意，自民國八十六年七月
    一日起至八十七年一月二十五日止，先後十多次在其新竹縣竹北市中興里七鄰二
    四之八號住處，無償轉讓微量安非他命予其太太乙○○施用（乙○○施用第二級
    毒品部分，經觀察勒戒後，檢察官為不起訴處分）。嗣為警於八十七年一月二十
    五日晚上十時十分許，於前開甲○○住處查獲，並扣得甲○○供自行施用之安非
    他命十六．０二公克（甲○○施用第二級毒品部分，經觀察勒戒後，檢察官為不
    起訴處分）。
二、案經新竹縣警察局竹北分局報請台灣新竹地方法院檢察署檢察官偵查起訴。
    理  由
甲、有罪部分：
一、訊據上訴人即被告甲○○否認有轉讓禁藥之犯行，辯稱：伊將安非他命放在家中
    抽屜內，因沒上鎖，是乙○○自己拿去吸，並非伊所提供云云。惟查被告與乙○
    ○係夫妻，此據其等供明，而二人均因施用安非他命經檢察官聲請原審法院送觀
    察勒戒後，處分不起訴。證人乙○○於八十九年五月十日於本院調查時證稱：他
    （指被告）知道我吸安非他命時有制止等語。而其於警局偵訊時證稱：安非他命
    是我先生甲○○給我的等語。（見八十七年度偵字第六一八號卷第九頁）；八十
    七年一月二十六日檢察官偵查時證稱：是我先生提供給我（安非他命）（見同上
    偵卷第二八頁）；於八十七年五月五日亦證稱：是甲○○即我先生給我吸的（見
    同上偵卷第七八頁）。被告於警局偵訊時供稱：我太太吸食的安非他命是我提供
    的等語，於原審八十八年十一月二十五日訊問時改稱：我放在抽屜沒鎖，她自己
    拿，她被捉我才知她吸安，八十六年七月一日、八十七年一月二十五日我太太吸
    的安都是我的云云。證人乙○○係被告之妻尚無誣陷被告之動機，其於本院調查
    時，迴護被告陳稱：「我自己拿來吸，他（指被告）不知道」云云，證人乙○○
    事後迴護之詞及被告所辯，均無足採。被告有無償轉讓安非他命予其妻之犯行甚
    明。
二、查「安非他命類」（Amphetamine like）藥品，前經行政院衛生署於六十八年七
    月七日以衛署藥字第二二一四三三號、六十九年十二月八日以衛署藥字第五九七
    六二號等公告，列管為修正前之藥物藥商管理法第十六條第一款（已於八十二年
    二月五日修正為藥事法第二十二條第一款）之禁藥，屬不准登記之藥品，且禁止
    使用在案。安非他命為禁藥，為被告所明知，其故為轉讓，被告之犯行洵堪認定
    。
三、被告行為後，毒品危害防制條例已將安非他命列為第二級毒品，於八十七年五月
    二十日公布，自同月二十二日起施行，以之與被告行為時之藥事法相比較結果，
    以行為時之舊法（藥事法第八十三條第一項）之法定刑為「五年以下有期徒刑，
    得併科新台幣十萬元以下罰金。」與裁判時之新法（毒品危害防制條例第八條第
    二項）法定刑為「六月以上五年以下有期徒刑，得併科新台幣七十萬元以下罰金
    。」相比較，依刑法第二條第一項但書之規定，自應適用有利於被告之行為時之
    舊法（即藥事法第八十三條第一項）。核被告所為，係犯藥事法第八十三條第一
    項之明知為禁藥而轉讓罪。被告所為數次轉讓禁藥行為，時間緊接，犯罪構成要
    件相同，顯係出於概括之犯意為之，為連續犯，應依刑法第五十六條規定論以一
    罪，並加重其刑。其因轉讓而非法持有安非他命之犯行，為轉讓犯行所吸收，不
    另論罪。
四、原審就此部分據以論罪科刑，雖非無見。惟原判決主文記載：甲○○連續「轉讓
    禁藥」，與藥事法第八十三條第一項規定為「明知為禁藥而轉讓」，已有不符，
    且事實欄雖記載被告明知安非他命為禁藥，惟於理由欄未予記載其認定之依據；
    ，另將被告犯罪地誤載為新竹市中興里七鄰二四之八號，均有未合。被告上訴意
    旨否認有此部分犯罪，仍執前詞指摘原判決不當，雖無理由，惟原判決此部分既
    有前揭可議之處，自應由本院予以撤銷改判。爰審酌被告犯罪之動機、目的、手
    段，其品性、生活狀況、其轉讓安非他命之對象係其妻，犯罪所生之損害及犯罪
    後態度等一切情狀，量處如主文第二項所示之刑。末查被告未曾受有期徒刑以上
    刑之宣告，有卷附本院被告前案紀錄表為憑，且其與其妻同財共居，其妻要吸安
    非他命，其轉讓之，而觸犯刑章，惟為免因此案，被告入監服刑而導致其夫妻失
    和，家庭破裂。況被告經此偵審程序教訓，當知所警惕，應無再犯之虞，本院認
    所宣告之刑，以暫不執行為適當，併予宣告緩刑三年，以啟自新。至另扣案之安
    非他命十六．０二公克係被告供自行施用之物，與本件犯罪無關，自無從於此宣
    告沒收，合予敘明。
乙、無罪部分：
一、公訴意旨略以：緣湯智凱（原審通緝中）於八十七年一月初向被告甲○○分租新
    竹縣竹北市中興里七鄰二四之八號房屋準備漏斗器皿、研磨器、攪拌器等化學工
    具及硝硫丙等化學材料研究、製造安非他命。被告則基於幫助湯智凱研究製造安
    非他命之意思，而提供上開場所供湯智凱研究製造安非他命，並在其租屋處裝設
    其所有監視器防備警方搜查，惟因湯智凱所用之化學工具及材料並不能製成安非
    他命，而始終無法製造成安非他命，故亦無危險。因認被告犯有麻醉藥品管理條
    例第十三條之一第三項、第二項第一款幫助非法製造安非他命未遂罪嫌。
二、按犯罪事實應依證據認定之，無證據不得推定其犯罪事實，又不能證明被告犯罪
    ，應諭知無罪之判決，刑事訴訟法第一百五十四條、第三百零一條第一項分別定
    有明文。次按認定不利於被告之事實，須依積極證據，苟積極證據不足為不利於
    被告事實之認定時，即應為有利於被告之認定，更不必有何有利之證據；又事實
    之認定，應憑證據，如未能發現相當之證據，或證據不足以證明，自不能以推測
    或擬制之方法，以為裁判之基礎，且認定犯罪事實所憑之證據，無論直接或間接
    證據，其為訴訟上之證明，須達於通常一般之人均不致有懷疑，而得確信其為真
    實之程度者，始得據為有罪之認定，倘其證明尚未達到此一程度，而有合理之懷
    疑時，尚難作為有罪之認定基礎，最高法院三十年上字第八一六號、四十年臺上
    字第八六號、七十六年臺上字第四九八六號判例均可參照。
三、本件公訴人起訴被告涉有幫助非法製造安非他命未遂犯行，無非係以證人湯智凱
    在警訊、偵查中所為之證詞、扣案之監視器等物為其論據。
四、訊據被告矢口否認有幫助湯智凱製造安非他命之犯行，辯稱：不知湯智凱在製造
    安非他命，伊知道後曾勸他不要做，知道湯智凱要製造安非他命，即行趕其離去
    ，裝監視器係防地下錢莊來討債等語。
五、經查同案被告湯智凱留於被告住處，用以製造安非他命之化學材料及器具，經送
    法務部調查局鑑定結果，認尚難製成安非他命，有該局八十七年三月十六日（八
    七）陸八七０一三七二二號函在卷可稽；另上開所查扣之化學工具及材料，經送
    內政部警政署刑事警察局鑑定結果，均未驗出有何安非他命之成分在內，此亦有
    該局所出具之八十七年一月二十一日刑鑑字第八四０一一號鑑驗通知書在卷可憑
    ，公訴人認同案被告湯智凱雖研究製造安非他命，惟因其中之化學成分根本無法
    製造成安非他命，應屬刑法第二十六條但書之未遂犯。而被告並無與湯智凱共同
    製造安非他命未遂，業據檢察官於起訴書證據並所犯法條中載明，此觀之起訴書
    甚明。公訴人認被告有幫助之犯行，則被告對於湯智凱製造安非他命之犯行，有
    無認識，其有無幫助之犯意與行為，自應加以審究。查被告被查獲後，於八十七
    年一月二十六日檢察官訊問時即否認知情。其於八十七年五月五日檢察官偵查時
    供稱：「湯智凱到我家住了二十天，經我追問他，他才說想要作安非他命，我有
    告訴他很危險不要作」等語，警局偵訊筆錄雖記載被告知道湯智凱製造安非他命
    云云，惟被告係於知道湯智凱要製造安非他命，即行趕其離去；原審審理時被告
    雖供稱「湯智凱住了快一個月，房租五千還沒付」（見原審八十八年五月二十日
    訊問筆錄），同案被告湯智凱住在被告租住處雖屬實情；惟湯智凱於檢察官偵查
    中即供稱：「我因為曾向甲○○買安非他命，有欠甲○○錢，我們家的貨車被甲
    ○○硬拿去，車上有「力可企業」字樣」（見八十七年度偵字第六一八號卷第六
    四頁）；其於原審訊問時亦供稱：「甲○○八十六年間有賣安給我，他會送到我
    家，他主動送來，電話與我聯絡叫林秀男他外甥送貨給我，五千元二公克左右，
    一星期買二次，我沒錢他就把貨車拿走抵債，因我又吸安欠他錢才騙他有辦法作
    安，他就提供我八十六年十月份住他家，直到八十七年一月份被警方查獲，後來
    警察來前幾天他把我趕出來，換成他自己作」（見原審八十七年七月三十日訊問
    筆錄），其指被告販賣安非他命予伊，惟此為被告所堅決否認，湯智凱所言已乏
    證據證明係屬實情，且所供八十六年十月份即住被告之處，亦與事實不符，況二
    人另有糾葛。則湯智凱於原審供稱；「因我又吸安欠他錢才騙他有辦法做安，他
    （指甲○○）就提供我住他家」（見原審八十七年七月三十日訊問筆錄），「我
    是騙甲○○我會做安非他命，他才供我吃住，後來他知道受騙就要趕我出去。扣
    案器具是黃文輝他朋友拿來抵債騙我能作安非他命的，開始我以為能作出安非他
    命，結果卻作不出來，就騙甲○○我會作出安非他命，他才負責供我吃、住」（
    見原審八十七年十一月十三日訊問筆錄）云云，自難遽予採信。湯智凱住在被告
    所租之處將近一月，惟無證據證明被告對於湯智凱製造安非他命之犯行有所認識
    ，且基於幫助之犯意而為之。至於扣案之監視器一台，被告辯稱係防地下錢莊來
    討債，亦難據此資為被告犯罪之證明。尚難以同案被告湯智凱利於己而不利於被
    告，查無事實依據之供述即認定被告有幫助非法製造化學合成麻醉藥品未遂之事
    實。此外，復查無證據足證被告有被訴此部分犯行，尚不能證明被告有此部分犯
    罪。
六、原審就被告被訴幫助非法製造安非他命未遂部分，據以論罪科刑，尚有未合。被
    告否認此部分犯罪，執以指摘原判決此部分不當，為有理由。亦應由本院將原判
    決此部分撤銷，就此部分依法改判被告無罪。
據上論斷，應依刑事訴訟法第三百六十九條第一項前段、第三百六十四條、第二百九
十九條第一項前段、第三百零一條第一項，藥事法第八十三條第一項，刑法第十一條
前段、第二條第一項但書、第五十六條、第七十四條第一款，判決如主文。
本案經檢察官郭文東到庭執行職務。
中    華    民    國    八十九    年        五        月      三十      日
                            台灣高等法院刑事第三庭
                                審判長法  官  張  連  財
                                      法  官  張  傳  栗
                                      法  官  李  英  勇
右正本證明與原本無異。
如不服本判決應於收受送達後十日內向本院提出上訴書狀，其未敘述上訴之理由者並
得於提起上訴後十日內向本院補提理由書（均須按他造當事人之人數附繕本）。
                                      書記官  倪  淑  芳
中    華    民    國    八十九    年        六        月      七       日
附錄：本案論罪科刑法條全文
藥事法第八十三條：
明知為偽藥或禁藥，而販賣、供應、調劑、運送、寄藏、牙保、轉讓或意圖販賣而陳
列者，處五年以下有期徒刑，得併科新台幣十萬元以下罰金。
犯前項之罪，因而致人於死，處七年以上有期徒刑，致重傷害者，處一年以上七年以
下有期徒刑。


司法院資訊處製作；財團法人民間司法改革基金會備份。
